臺灣士林地方法院刑事判決　　　　　　　　93年度訴字第13號
公　訴　人　臺灣士林地方法院檢察署檢察官
被　　　告　丁○○
選任辯護人　張景源律師
上列被告因傷害致死案件，經檢察官提起公訴（92年度偵字第76
76號），及移送併案審理（92年度偵字第10926 號），本院判決
如下：
    主  文
丁○○傷害人之身體，因而致人於死，處有期徒刑柒年貳月。
    事  實
一、丁○○與連傳宗係舊識，同屬於臺北市陽明山計程車合作社
    之社員，以駕駛營業小客車載運客人為業。民國92年7 月19
    日上午8 時許，二人在臺北市北投區關渡捷運站排班等候客
    人時，因連傳宗超車插隊之問題發生口角爭執，丁○○、連
    傳宗竟基於傷害之犯意，連傳宗出手毆打丁○○之頭部及胸
    部，丁○○亦出手毆打連傳宗之頭部，丁○○並以雙手先抱
    ，並絆到路旁鐵欄杆倒地，致連傳宗受有頭部外傷之傷害，
    連傳宗並自行前往就醫。惟經延至92年7 月26日上午6 時59
    分許，連傳宗仍因頭部外傷造成硬腦膜上出血，導致腦水腫
    及腦幹衰竭併發肺炎、玻璃膜病變，而不治死亡。
二、案經臺北市政府北投分局報請臺灣士林地方法院檢察署檢察
    官偵查起訴及移送併案審理。
    理  由
一、訊據被告丁○○固供承伊與被害人連傳宗係舊識，同屬於臺
    北市陽明山計程車合作社之社員，以駕駛營業小客車載運客
    人為業，伊於右揭時地與連傳宗發生爭執，互相抱住，連傳
    宗有絆到路旁鐵欄杆倒地等情，惟矢口否認有傷害致死之犯
    行，辯稱：伊沒有傷害連傳宗，伊抱住他，他就跌倒云云；
    辯護人則辯護稱：被告係基於正當防衛之意，以雙手抱住死
    者連傳宗而已，並未出手毆打連傳宗，防衛行為亦未過當。
    惟因有低矮的鐵欄杆，而使二人絆倒，連傳宗頭部若有碰撞
    地面應係遭鐵欄杆絆倒，重心不穩倒地之結果，連傳宗因頭
    部外傷或右硬腦膜上腔出血而死亡，連傳宗之死，可謂意外
    成分居多，與被告之抱住行為，顯然無相當因果關係，亦非
    可預見，被告應不成立傷害致死之加重結果犯等語。然查：
  (一)按證據究屬傳聞證據或非屬傳聞證據之判斷乃取決於該證據
    之證明旨趣或該證據與待證事實間之關係，換言之，以證明
    供述內容之真實性之證據適用傳聞法則，惟相對地縱使屬於
    「代替供述之書面」或「間接之供述」，書面本身之存在或
    供述本身之存在即為待證事實，此證據並不屬於傳聞證據，
    自不受傳聞法則之規範（參見黃朝義著刑事證據法第169 頁
    ）。證人丙○○即被害人連傳宗之妻於93年5 月26日本院審
    理時證稱：「我先生跟我說被告打他，為了超車問題，說他
    的頭很痛，被告不知拿什麼東西打他」等語（見當日審判筆
    錄），固以他人之審判外陳述作為內容之傳聞轉述，屬傳聞
    證據，而被害人連傳宗於93年7 月19日頭部受傷入院醫治，
    延至同月26日死亡，其上述臨終前之遺言，經證明為真實，
    如前所述，自得採為證據（最高法院20年上字第1056號判例
    參照），且美國聯邦證據法亦認可人之臨終陳述為傳聞法則
    之例外，得採為證據（見蔡秋明等三人著證據法入門初版第
    172 頁）。
  (二)證人戊○○、乙○○於警詢時均陳述目擊被告與連傳宗互毆
    之事實，而在本院審理中則證述沒有看見被告與連傳宗互毆
    情形，前後陳述顯有不符，稽諸證人戊○○於92年7 月27日
    、乙○○於92年7 月28日在司法警察調查時之陳述，離案發
    時之92年7 月19日較其等在93年5 月26日審判中之陳述為近
    ，其等之記憶自較為清晰，且於審判中有被告及辯護人在場
    ，其二人之陳述內容不免有所保留，本院認其二人在警詢中
    之陳述具有較可信之情況，且其二人皆為目擊證人，對證明
    被告犯罪事實之存在具有必要性，應依刑事訴訟法笫159 條
    之2 之規定證人戊○○、乙○○於警詢時所為之陳述得為證
    據。
  (三)本件被害人連傳宗係因頭部右顳部鈍挫傷，因該挫傷造成右
    硬腦膜上腔出血，同時造成大腦同側顳葉挫傷出血，故該挫
    傷為直接傷害，即頭部有直接被敲打，導致腦水腫及腦幹衰
    竭併發肺炎、玻璃膜病變死亡，業經臺灣士林地方法院檢察
    署檢察官督同法醫師到場相驗，並會同法務部法醫研究所解
    剖鑑定死因屬實，有驗斷書、相驗屍體證明書、屍體相片28
    張、勘驗筆錄及法務部法醫研究所92年10月27日法醫理字第
    0920 002980 號函附之（92）法醫所醫鑑字第1097號鑑定書
    、93年9 月22日法醫理字第0930002480號函在卷可稽（見相
    字卷第21至26頁、32頁、34至42頁、132 至145 頁，本院審
    理卷第99至100 頁），又鑑定人己○○即法務部法醫研究所
    解剖法醫於本院審理時證稱：伊解剖時，死者頭部左側沒有
    挫傷出血，右側頭部有外傷，是同側頭部被敲打所造成，徒
    手最有可能，用手打比較容易發生類似之情況，所以認定直
    接被打之原因有兩個因素，一是硬腦膜上出血，目前在醫學
    當中百分之九十九，都認為是同側的傷害所造成，二是沒有
    看到對側挫傷，因死者是硬腦膜上出血，加上沒有對衝性挫
    傷，所以研判是直接被打等語（見本院93年11月10日審判筆
    錄），足認連傳宗之死亡係因遭人徒手毆打頭部右側受傷所
    致，毫無疑義。
  (四)被告如何毆打連傳宗，並抱住連傳宗，相互推擠拉扯，致連
    傳宗向後退絆到路旁鐵欄杆倒地等情，業據被告於警詢時供
    承明確（見92年度偵字第7676號偵查卷第11至17頁），核與
    目擊證人戊○○於警詢時證稱：「（你於何時地見到連傳宗
    與丁○○互毆？）我是於92年7 月19日8 時許，在北投區○○路○ 段296 巷51號關渡捷運站前排班開計程車，當時見到
    丁○○上前與連傳宗講話，講話內容我沒有聽到，但我聽到
    連傳宗很大聲以三字經粗話罵丁○○，後連傳宗隨即先出手
    毆打丁○○，而丁○○就與連傳宗互相拉扯，後來兩人被該
    處鐵欄杆絆倒而一起倒地，經其他人拉開後才未再互毆」「
    （你有無發現丁○○與連傳宗互毆時雙方有無持任何器械？
    以何物互毆？）我見雙方皆以徒手互毆、沒有拿任何器物」
    、「（你當時是否見到他們二人受傷？）我看見丁○○頭部
    受傷流血，他是自己去就醫的，但我看連傳宗身體無外傷，
    並繼續在現場排班開計程車，時間約有三十分鐘後才就醫」
    等語（見92年度偵字第7676號偵查卷第46頁）、目擊證人乙○○於警詢時證稱：「（連傳宗與丁○○在何時何地發生肢
    體上之衝突？）於92年7 月19日8 時許在北市關渡捷運前站
    左側道路發生互毆」、「（請陳述你所見雙方發生肢體上之
    衝突情形？）我排班在後面，忽然見到他們在鐵欄杆旁倒地
    ，還扭抱在一起，我見狀便叫其他司機幫忙拉開他們」、「
    （連傳宗和丁○○傷勢狀況如何？）當時只有丁○○頭部流
    血，連傳宗外觀看來無傷勢，但臉色蒼白，手一直摸頭」等
    語（見92年度偵字第7676號偵查卷第48頁）、目擊證人甲○○於警詢時證稱：「（連傳宗與丁○○在何時何地發生肢體
    上之衝突？）於92年7 月19日8 時許在北市關渡捷運站左側
    道路發生互毆」、「（請陳述你所見雙方發生肢體上之衝突
    情形？）我排班在後面，他們先發生口角，後來見到他們倆
    還扭抱在一起，後來因為絆到鐵欄杆滑倒到地，到鐵欄杆另
    外一側，還抱在一起，我見其他司機幫忙拉開他們」、「（
    連傳宗和丁○○傷勢狀況如何？）當時只有丁○○頭部流血
    ，連傳宗外觀看來無傷勢，但臉色蒼白，手一直摸頭」等語
    （見92年度偵字第7676號偵查卷第50頁）之情節相符。再參
    諸目擊證人甲○○於92年10月6 日偵查中結證稱：「當時我
    原先坐在計程車內，有聽到和及宗在爭吵，我因為離的蠻遠
    的，也不知道他們爭吵何事，只看到他們二人原先面對面爭
    吵，和跑到車上拿了一支長約十五公分銀色像筆的東西，當
    時宗背對和，並未注意，後來和回來後，又和宗面對面衝突
    ，沒多久，二人抱在一起，狀似打架，但動作不大，宗一直
    向後退，因為空間很小，退沒幾步，就到欄杆處，之後二人
    就絆到欄杆，向後倒地，宗是背部著地的倒下，和壓在宗上
    面，是宗的腳去絆到欄杆的」、「當時看起來，和頭部流血
    ，感覺較嚴重，宗看起來臉色蒼白，但他能自己走動，誰也
    不曉得他最後會這麼嚴重」等語（見92年度偵字第7676號偵
    查卷第58至60頁），及於93年5 月26日本院審理時結證稱：
    「發生事情時，我沒有去理他，因為他們都是排班司機，他
    們是鄰居，他們排班之前的爭吵，我不知道，打架之前，陳
    先生有去車上拿一個東西出來，後來他們開始爭吵，打起來
    ，我不知道陳先生有沒有拿那個東西在使用，我沒有看到，
    一開始他們兩人抱在一起，連先生退，陳先生進，沒有幾分
    鐘，兩人就倒下去，他們兩人倒的位置是一個機車停車位的
    空間，兩人抱在一起，扭打在一起，倒地時下面是連先生，
    上面是陳先生」、「陳先生回去車上拿東西之前，就有爭執
    ，但是沒有激烈，拿東西回來之後，就繼續爭執，爭執一下
    子後，兩人就抱在一起，我不知什麼原因他們兩人會抱在一
    起」等語（見當日審判筆錄）。綜上目擊證人之證詞，足認
    被告與連傳宗因發生口角爭執，繼而互毆，並抱在一起，互
    相推擠拉扯，再雙雙倒地之事實，復有前開證人丙○○在審
    判中證述連傳宗遭被告拿不明物打傷頭部之證據可佐（見93
    年5 月26日審判筆錄），是連傳宗確係遭被告毆打頭部右側
    受傷致死甚明。
  (五)按刑法第277 條第2 項前段之傷害致死罪，係因犯罪致發生
    一定結果而為加重其刑之加重結果犯，加重結果犯，以行為
    人能預見其結果之發生為要件，所謂能預見乃指客觀情形而
    言，與主觀上有無預見之情形不同，若主觀上有預見，而結
    果之發生又不違背其本意時，則屬故意範圍（最高法院47年
    臺上字第920 號判例參照）。查人體之頭腦為人體之重要器
    官所在，如對頭部加以重擊毆打，將使腦內受傷出血，造成
    死亡之結果，一般人客觀上應有預見之可能，被告主觀上雖
    無法預見被害人有發生死亡結果，然在客觀上應能預見被害
    人有因頭腦受傷發生死亡結果之可能，是連傳宗之死亡結果
    與被告之傷害行為間，具有相當因果關係無訛。又鑑定人己○○亦證稱：頭部撞擊地板絕大部分有對衝性挫傷，碰到尖
    銳物或突出物，會有撕裂傷，不管平的或尖的，都有可能會
    對衝性挫傷等語（見本院93年11月10日審判筆錄），而連傳
    宗頭部經解剖後並無對衝性挫傷，足認連傳宗之死亡，並非
    因遭被告抱住拉扯過程中不慎絆到路旁之鐵欄杆倒地頭部撞
    擊地面所造成。是辯護人辯護稱：連傳宗之死，意外成分居
    多，與被告之抱住行為，顯然無相當因果關係，被告應不成
    立傷害致死之加重結果犯云云，要屬避重就輕之詞，自難採
    為有利於被告之認定。至於辯護人請求向關渡醫院函查當初
    處理個案時，基於何專業考量，要注射破傷風針，惟參諸關
    渡醫院所出具之診斷證明書上所載之「注射破傷風針後離院
    」係丁○○（見92年度偵字第7676號偵查卷第26頁），並非
    連傳宗，辯護人所辯，似有誤認。另被害人連傳宗於遭被告
    毆打後，於當日上午9 時30分至臺北市立關渡醫院就診時主
    訴：「與人打架，後腦著地，頭部疼痛」，僅為被害人當時
    頭部疼痛位置主觀陳述，該後腦部位並非致死受傷之關鍵，
    由鑑定人己○○之鑑定意見可明。
  (六)又按正當防衛必須對於現在不法之侵害始得為之，侵害業已
    過去，即無正當防衛可言。至彼此互毆，又必以一方初無傷
    人之行為，因排除對方不法之侵害而加以還擊，始得以正當
    防衛論。故侵害已過後之報復行為，與無從分別何方為不法
    侵害之互毆行為，均不得主張正當防衛（最高法院30年上字
    第1040號判例參照）。查被告與死者因車輛排班問題發生爭
    吵，繼而互毆，無從分別何方為不法之侵害，業經上開證人
    證述明確，被告自不得主張正當防衛。是辯護人另辯護稱：
    被告係基於正當防衛抱住連傳宗，並未出手毆打連傳宗，防
    衛行為亦未過當云云，委無可取。
  (七)綜上所述，被告所辯，顯係畏罪卸責之詞，不足採信。本件
    事證明確，被告傷害致死之犯行，洵堪認定。
三、核被告所為，係犯刑法第277 條第2 項前段之傷害致死罪。
    爰審酌被告無犯罪紀錄，品行尚佳（見卷附臺灣高等法院被
    告全國前案紀錄表），因車輛排班細故，竟出手將人毆傷致
    死，及犯罪後飾詞卸責，與被害人家屬達成民事和解，賠償
    新臺幣八十萬元（見本院93年5 月26日審判筆錄）等一切情
    狀，量處有期徒刑七年二月，以示懲儆。
四、臺灣士林地方法院檢察署移送併案審理被告傷害致死之犯罪
    事實部分，與起訴被告傷害致死之犯罪事實部分，係相同之
    犯罪事實，屬於單純一罪，應併予審理，附此敘明。
據上論斷，應依刑事訴訟法第299 條第1 項前段，刑法第277 條
第2 項前段，判決如主文。
本案經檢察官呂永魁到庭執行職務。
中　　華　　民　　國　　94　　年　　3 　　月　　16　　日
                  刑事第四庭法  官  林  秀  鳳
                            法  官  許  碧  惠
                            法  官  周  明  鴻
以上正本證明與原本無異。
如不服本判決，應於判決送達後10日內，向本院提出上訴狀。
                            書記官  楊  哲  偉
中　　華　　民　　國　　94　　年　　3 　　月　　17　　日
論罪科刑之法條：刑法第277 條第2 項前段
傷害人之身體或健康者，處三年以下有期徒刑、拘役或一千元以
下罰金。
犯前項之罪因而致人於死者，處無期徒刑或七年以上有期徒刑；
致重傷者，處三年以上十年以下有期徒刑。
